【裁判字號】    98,建上易,38
【裁判日期】    991019
【裁判案由】    給付工程款
【裁判全文】
臺灣高等法院民事判決                98年度建上易字第38號
上  訴  人  大晏營造工程有限公司
法定代理人  乙○○原名張正德.
被  上訴人  台北縣觀光旅遊局
法定代理人  甲○○
訴訟代理人  劉陽明律師
            張倪羚律師
上列當事人間請求給付工程款事件，上訴人對於中華民國98年9
月30日臺灣板橋地方法院95年度建字第33號第一審判決提起一部
上訴，並擴張上訴聲明，本院於99年10月12日言詞辯論終結，判
決如下：
    主      文
上訴及擴張之訴均駁回。
第二審及擴張之訴訴訟費用均由上訴人負擔。
    事實及理由
一、按對於第一審判決之一部提起上訴時，該判決全部之確定即
    被阻斷，嗣後上訴人得於言詞辯論終結前，任意擴張其聲明
    ，不受上訴期間之拘束。最高法院22年抗字第357號判例參
    照。查上訴人起訴請求被上訴人給付追加施作石版階梯之工
    程款新台幣（下同）1,176,606元，及遭被上訴人以違約金
    為由扣減之2,232,000元，合計3,308,606元及其法定利息。
    經原審判決上訴人全部敗訴，上訴人提起一部上訴，僅就前
    揭追加工程款其中784,404元本息部分提起上訴，其餘部分
    未聲明不服（見本院卷第19頁、60頁反面），揆諸首揭說明
    ，原判決全部之確定即被阻斷，上訴人於民國99年10月12日
    本院言詞辯論終結前，得任意擴張其聲明，不受上訴期間之
    拘束。是上訴人於99年7月23日就前揭請求改判之本金部分
    ，擴張為798,930元（見本院卷第113頁），仍在原起訴請求
    追加工程款1,176,606元之範圍內，洵屬合法。又上訴人擴
    張上訴聲明部分，仍在原起訴主張增加施作石版階梯之追加
    工程款範圍內，並未涉及訴訟標的之變更，依民事訴訟法第
    446條第1項但書、第255條第1項第3款規定，無庸得被上訴
    人之同意，即得為之。被上訴人所辯是項擴張屬原判決外之
    變更起訴聲明，加重其訴訟負擔及妨礙其審級利益云云，容
    有誤解，不足以採。
二、上訴人主張：兩造於92年9月29日簽訂工程契約書（下稱系
    爭契約），由伊承造「綠美化、步道整修工程」（下稱系爭
    工程），該工程於92年10月2日開工，工期原訂80日曆天，
    竣工日期為93年3月1日，實際竣工日期93年5月28日，扣除
    被上訴人不計入工期天數12天及違約金天數28天後，被上訴
    人認應計違約金天數148天，已對伊處以逾期罰款2,232,000
    元。而系爭契約標單項次肆-29「石版階梯及景石手打面灰
    色砂岩石版階梯」部分，原訂工程數量為542階，每階單價
    7,263元，並經行政院公共工程委員會工程技術鑑定委員會
    （下稱工程會）鑑定石版階梯應按每階計價。惟伊依約按工
    程規劃及設計施工圖圖號「LA-40」施工鋪滿542階後，發見
    現場尚有約80公尺距離未鋪，乃於92年12月間向被上訴人反
    應此事，被上訴人則要求伊就此部分先行施工，伊乃增加施
    作石版階梯164階，合計施作706階，經扣除10%誤差不計之
    54階，伊尚增加施作110階，被上訴人應給付伊追加工程款
    798,930元。爰依承攬之法律關係，求為判命被上訴人如數
    給付，及加付自起訴狀繕本送達翌日起算之法定利息等語（
    未繫屬本院部分，不予另贅）。
三、被上訴人則以：依施工圖圖號LA31-LA36所示，石版階梯之
    水平長度合計327.3公尺，經設計監造單位黃長美建築師事
    務所（下稱設計監造單位）就石版階梯位置之坡度陡勢及重
    疊部分材料納入考量，分段計算工料數量為水平長度之1.6
    倍餘後，估算應施作石版階梯542階，此包括工料542公尺在
    內。觀之設計單位所列出之單價分析表，可見其設計預算原
    意，係以工料數量1公尺計算單價7,263元，並非以1階計算
    。另上訴人已於93年1月2日發函表明如依設計單位之解釋，
    依公尺數換算成階數施作，需再增作179階等語，顯見上訴
    人施作石版階梯之工料不足。又設計監造單位於93年1月12
    日協調會議中，已指出上訴人施作米數不足，並提出縱剖面
    圖、解釋疑義及要求上訴人予以改善，且限期上訴人於
    7日內提出異議，上訴人逾期未異議，監造單位乃於93年2月
    24日發函通知上訴人石版階梯已完成259公尺，尚未完成68
    公尺等語，佐以現場施工照片，可見上訴人所舖設石版階梯
    縫隙極大，偷工減料至明。再者，系爭契約單價分析表項次
    肆-29「石版階梯及景石手打面灰色砂岩石版階梯」部分，
    其「手打面灰色砂岩版階梯」之工料數量為1公尺，足見每
    階石版之長度應為1公尺，而非60公分，工程會竟誤認石版
    階梯長度為60公分，而推算階梯數728階，並謂上訴人施作
    706階屬合理範圍，且認為應按階計價，顯與系爭契約不合
    ，不足以採。是伊給付上訴人542階工程款中涵蓋542公尺工
    料費用，上訴人不得再加價求等語為辯。
四、原審為上訴人敗訴之判決，上訴人提起一部上訴，並擴張聲
    明為（原審駁回上訴人請求之追加工程款377,676元及返還
    遭扣減之違約金2,232,000元，並加計法定利息部分，已告
    確定）：
    (一)原判決關於駁回上訴人後開第二項之訴，並訴訟費用之裁
      判（除確定部分外）均廢棄。
    (二)被上訴人應給付上訴人798,930元及自起訴狀繕本送達翌
      日起至清償日止，按年利率5%計算之利息。
    被上訴人則答辯聲明：上訴及擴張之訴均駁回。
五、兩造不爭執之事實：
    (一)兩造於92年9月29日簽訂系爭契約，由上訴人承攬系爭工
      程，並定於92年10月2日開工，工期80個日曆天，預定竣
      工日期為93年1月1日，上訴人實際竣工日期為93年5月28
      日（見原審卷第10至38、66、67、74至76頁），逾期總天
      數176天，扣除不計違約金天數28天，尚逾期148天，於結
      算工程款時，上訴人已扣給被上訴人逾期罰款2,232,000
      元（見本院卷第105、113、131頁）。
    (二)系爭契約標單項次肆-29「石版階梯及景石手打面灰色砂
      岩石版階梯」，原訂工程數量為542階，每階單價7,263元
      ，上訴人鋪滿542階後，現場尚約有80公尺距離未鋪，嗣
      上訴人再施作164階（見本院卷第86、87、113頁、131頁
      反面）。
    (三)被上訴人於93年1月12日召開工程進度協調會議，會議結
      論略載：有關上訴人所提茶壺山步道之石階階數及公尺數
      疑義，已由監造單位提出說明，上訴人若有不同意見，請
      於文到7日內向監造單位提出異議等語，並於93年1月20日
      發函檢送會議紀錄予上訴人（見原審卷第45至49頁）。嗣
      上訴人於93年1月30日提出異議，主張系爭契約之圖說並
      無監造單位於會中所提石版階梯剖面圖，其並無配合施
      作之義務，及石版階梯之施作計價係以階為單位，依系爭
      契約第4條第4項前段約定，工程數量清單為估計數，不得
      視為其完成履約所須供應或施作之實際數量，其自得依階
      、依約計價請款等語（見原審卷第50頁）。
    (四)系爭工程實際竣工後，於93年6月16日初驗、93年6月30日
      初驗之第一次複驗、93年7月14日初驗之第二次複驗、93
      年7月28日初驗之第三次複驗、93年8月11日初驗之第四次
      複驗、93年8月26日初驗之第五次複驗、93年10月14日驗
      收、93年10月28日驗收之第一次複驗及93年11月11日驗收
      之第二次複驗均未通過；嗣依系爭契約第15條第5項第7款
      第2目約定：「乙方（即上訴人）於驗收後改正次數逾二
      次仍未能改正者，甲方（即被上訴人）得採行減少本契約
      價金。」，以減價收受方式辦理結算（見原審卷第26、76
      、133至144頁）。
六、上訴人主張系爭工程原估計施作石版階梯數量為542階，每
    階單價7,263元，經其施作後，另追加施作164階始得鋪滿，
    扣除誤差10%即54階，被上訴人須給付其增加施作110階之追
    加工程款798,930元等語，為被上訴人所否認。經查：
    (一)依系爭契約記載，第1條「本契約文件及效力」第4項：「
      本契約文件之一切規定得互為補充，如仍有不明確之處，
      以甲方（即被上訴人）解釋為準。」，第2條：「乙方（
      即上訴人）應給付之標的及工作事項如設計圖說等。」，
      第10條「監造作業」第1項：「本契約履行期間，甲方得
      將視案件性質及實際需要質指派工程司駐場，代表甲方監
      督乙方履行本契約各項約定應辦事項。如甲方委託其他廠
      商執行監造作業時，甲方應通知乙方，其職權同甲方指派
      之工程司。甲方監造單位所指派的代表，其對乙方之指示
      與監督行為，效力同甲方監造單位。」、第2項：「甲方
      監造單位的職權如下（甲方可視需要調整）：(一)本契約規
      格之解釋。(二)工程設計、品質或數量變更之審核。(三)乙方
      所提施工計畫、施工詳圖、品管計畫及預定進度表等審核
      及管制。……(六)在甲方所賦職權範圍內對乙方申請事項之
      處理。……」、第3項：「乙方依本契約提送甲方一切申
      請、報告、請款及請示事項，除另有約定外，均須送經甲
      方監造單位核轉。乙方依法令規定提送政府主管機關之有
      關申請及報告事項，除另有約定外，均應先照會甲方監造
      單位。甲方監造單位在其職權範圍內所作之決定，乙方如
      有異議時，應於接獲該項決定之日起十日內以書面向甲方
      表示，否則視同接受。」，第15條「工程查驗、初驗、驗
      收、結算及點交」第1項：「乙方有按圖說施工之義務，
      惟若發現設計圖說互有牴觸或與實際不符時，同意確實向
      甲方監造單位反映。」（見原審卷第10、11、19、27頁）
      。而被上訴人已於92年3月31日完成委外設計監造作業，
      委託黃長美建築師事務所繪製施工圖及編製工程預算書（
      見原審卷第105、106頁），是黃長美建築師事務所為系爭
      工程之設計監造單位，其職權同被上訴人指派之工程司，
      其指派之代表對上訴人之指示與監督行為，效力同監造單
      位，上訴人則有義務按設計圖說等施工。如上訴人對系爭
      契約文件含圖說有疑義而向被上訴人請示或申請展期時，
      應向設計監造單位反映，並以設計監造單位之解釋及決定
      為準，倘上訴人對其解釋、決定有異議時，應於接獲該項
      決定之日起10日內以書面向被上訴人表示，否則視同接受
      。若契約有變更者，須經雙方合意，且作成書面紀錄及簽
      章，始為有效。
    1.觀之上訴人投標標單之「詳細價目表（標單）」項次肆-
      29「石版階梯及景石手打面灰色砂岩石版階梯」欄記載「
      單位：階」、「數量：542」、「單價：7,263（元）」，
      「單價分析表（標單）」項次肆-29「工作項目：石版階
      梯及景石手打面灰色砂岩石版階梯」欄下所列工料名稱「
      手打面灰色砂岩石版階梯」記載「單位：m」、「數量：1
      」、「單價：5,100」、「人工材料每階單價計7,263」（
      見原審卷第39至41、118至120頁），可知石版階梯542階
      之工程款應包括542公尺工料數量費用。又依上訴人所不
      爭執之施工圖圖號LA-31至LA-36，顯見石版階梯之水平長
      度合計327.3公尺（見原審卷第107至112頁，本院卷第120
      頁反面）。而原設計石版階梯工料計算書關於「手打面灰
      色砂岩石版階梯」欄記載1公尺單價6,220元，加計2,000p
      siPC、搬運組立及按裝、機具損耗、五金另料、工具損耗
      、工資、固定鐵件（不銹鋼製）等工料，合計每階單價為
      8,870元（見原審卷第48頁上頁，本院卷第123頁），對照
      設計監造單位於92年8月5日提出系爭工程預算書項次5.「
      石版階梯及景石」項下「手打面灰色砂岩石版階梯」記載
      數量542階，單價8,900元，其單價分析表則記載工料數量
      1公尺之工料時價為6,250元，再加計2,000psiPC、搬運組
      立及按裝、機具損耗、五金另料、工具損耗、工資、固定
      鐵件（不銹鋼製）等工料，得出每階單價8,900元（見原
      審卷第113至116頁），足見後者因工料數量1公尺之時價
      較前者多30元，致後者每階單價較前者多出30元，每階單
      價受石版階梯工料數量（公尺）之影響甚深，自不能對工
      料數量恝置不論，僅以階數計價。參以系爭工程數量計算
      書項次四、石版階梯「542m」之由來，即係就石版階梯位
      置之坡度陡勢，按圖號LA-31至LA-36分段標示之公尺計算
      工料數量後，逐一加計得出石版階梯542階應包括工料542
      公尺之結果（見原審卷第117頁），益證石版階梯每階單
      價與工料數量有關，上訴人應施作542階石版階梯，每階
      單價7,263元，係包含1公尺之工料，且每階深1公尺，全
      長為542公尺，扣除重疊之部分後，其總長度即總階梯踏
      步深度應達系爭工程水平全長327.3公尺，設計監造單位
      在估算時已將地勢及重疊部分材料納入考量，並於單價分
      析表中以工料數量「1m」計算單價，而非以「1階」計算
      單價，亦即石版階梯工程款之計價不能脫離「工料數量」
      ，自非單純以階數計價，上訴人自需在542階數中作滿542
      公尺工料，否則即屬偷工減料。上訴人空言否認系爭工程
      僅按階計價，每階單價不包含1公尺工料云云，顯係故意
      忽略單價分析表記載「工料數量1m單價（或時價）」及數
      量542公尺所代表之意涵，自無可取。
    2.上訴人於93年1月2日發函略稱：石版階梯依約數量為542
      階，其業於93年1月1日施作完成，但因設計單位解釋應依
      「米（即公尺）」數換算成階數施作，兩造對契約認知有
      爭議，如依設計單位以「米」計算，需再增加179階石版
      階梯，因石版階梯石材為國外進口，故擬自93年1月2日起
      報請停工等語（見原審卷第53頁），顯係對施工圖說有疑
      義，且不服設計監造單位之解釋，致生爭議，被上訴人乃
      於93年1月12日召開工程進度協調會，會議紀錄略載：有
      關上訴人所提茶壺山步道之石階階數及公尺數疑義，已由
      監造單位提出說明，上訴人若有不同意見，請於文到7日
      內向監造單位提出異議等語，並於93年1月20日發函檢送
      會議紀錄予上訴人（見原審卷第45至49頁）。嗣上訴人於
      93年1月30日對設計監造單位之解釋提出異議，主張系爭
      契約之圖說並無監造單位於會中所提石版階梯剖面圖，
      其並無配合施作之義務，及石版階梯之施作計價係以階為
      單位云云（見原審卷第50頁）。雖上訴人之異議合於前揭
      系爭契約第10條第3項所定10日異議期間，難謂視同接受
      被上訴人監造單位之決定，惟依前揭系爭契約第1條第4項
      、第10條第2項約定，關於石版階梯階數及施工圖說疑義
      ，應以被上訴人設計監造單位之解釋為準，且因石版階梯
      係沿山坡興建，有其不同之陡勢，上訴人應配合坡度施及
      工料數量542公尺施作542階，使542階之總踏步深度達系
      爭工程之水平長度327.3公尺，讓階梯不致因地勢不同而
      太過陡峭，故設計監造單位於93年1月12日會議中，列出
      石版階梯水平全長327.3公尺，但上訴人施作之水平長度
      僅有216.8公尺，已指出上訴人施作石版階梯之水平工料
      數（公尺）不足（見原審卷第124頁），並提出石版階梯
      剖面圖釋疑（見原審卷第47頁上圖），要求上訴人依現
      地調整改善，上訴人自應依其解釋按圖改善；另設計監造
      單位同時提出石版階梯剖面圖（見原審卷第47頁下圖）
      ，同於締約所交付上訴人之圖號LA-40施工圖內之石版階
      梯剖面圖（見原審卷第42至44頁），並非新增圖說，其
      上既註明「1.階梯踏面石材至少有一寬大於60cm之塊石。
      ……4.踏面須呈水平，坡微內傾」等字，上訴人初始本應
      按圖施作。惟揆之現場施工照片彩印（見原審卷第127頁
      下圖、140頁上圖，本院卷第93頁），上訴人所施作之石
      版階梯傾斜角度明顯有過大之情形，再參以系爭工程93年
      6月16日初驗紀錄、93年6月30日初驗之第一次複驗紀錄、
      93年7月14日初驗之第二次複驗紀錄、93年7月28日初驗之
      第三次複驗紀錄、93年8月11日初驗之第四次複驗紀錄、
      93年8月26日初驗之第五次複驗紀錄之初驗結果（見原審
      卷第133至138頁），均記載「石版階梯踏面未呈水平」，
      並自93年6月30日初驗之第一次複驗紀錄後就是項缺失載
      明「未改善」等字。迨於93年10月14日驗收、93年10月28
      日驗收之第一次複驗及93年11月11日驗收之第二次複驗均
      未通過，嗣被上訴人依系爭契約第15條第5項第7款第2目
      （應為第15條第7項第2款）約定，辦理減價收受而結案，
      此觀工程結算驗收證明書「驗收意見」欄記載自明（見原
      審卷第76頁）。足證上訴人未按圖施工，存有石版階梯之
      傾斜角度過大之缺失，致所施作之石版階梯階數超過系爭
      契約所約定之階數，應可歸責於上訴人。
    3.證人丙○○（即黃長美建築師事務所負責繪製系爭工程施
      工圖之建築師）亦於99年7月29日在本院結稱：「（問：
      提示原審卷第1至53頁工程契約書，是否知道？）知道，
      被上訴人委託我們黃長美建築師事務所設計，關於步道部
      分都是我們設計。（問：系爭契約所指542階工程款是按
      階梯還是公尺為計算單位？）在工程詳細價目表是指542
      階，單價分析內每階的單位數量為1m，542階工程款是包
      含542公尺工料數量的費用，當初我們設計的每階單價是
      8,870元，廠商打折以每階7,263元得標，該單價在廠商得
      標後所定工程詳細價目表有寫出來，單價7,263元是按每
      階為計算單位，關於當初設計每階單價8,870元如何計算
      出來，我今日有提出計算書兩者供法院參考。（問：關於
      石版階梯的傾斜角度是否會影響階梯數？）會，提出設計
      圖及現場照片彩印，證明傾斜角度會影響到他的階梯數，
      我有去看現場，當初驗收時上訴人施作的階梯數量不足
      542階，後來補足542階還有超過階梯的部分，但是長度都
      在當初設計的542公尺範圍內。（問：當初你們事務所設
      計542階，單價分析內每階的單位數量為1m，542階工程款
      是包含542公尺供料數量的費用，投標廠商會知道你們的
      設計意涵？）依照我所提證物第2頁石版階梯的單位數量
      一立方是以38,000元為主，平均石版階梯的單位體積，若
      以一米深的踏步，他的金額為10,260元，以全長踏階數為
      542階，該石版階梯全長為327.3公尺，折算單價分析約為
      6,195.8元，我們以總預算調整設計的單價分析為6,220元
      ，總共石版階梯的材料金額為3,371,240元，由廠商得標
      後542階，每個石版單位體積約為4,617元，石版階梯長度
      等於542階乘以40公分現況深度（指扣除上下石階重疊後
      的深度）為216.8公尺，再加上第二次施工的162（應為
      164）階乘以40公分深度的長度為64.8公尺，兩者加起來
      還是小於我們要求的水平長度327.3公尺，每階如果沒有
      重疊的話，以每階深度1公尺合計會達到542公尺，但是石
      階是堆積上去，上下石階會有重疊的部分，扣除重疊部分
      深度總長度要327.3公尺。（問：你是否知道為何廠商施
      作542階後，長度不夠的原因？）廠商沒有依照圖說施作
      ，未按照放樣點施作，加上施工後階梯太傾斜，導致實際
      施作階梯的數量增加，才能夠做完全程。契約的施工圖即
      被證15，都有將石版階梯的長度標示於下方，合計長度為
      327.3米」等語，並提出上訴人所不爭執之原設計石版階
      梯工料計算書、現場照片彩印等件為憑（見本院卷第119
      、120、123、125、126頁），應堪信實。上訴人徒以其有
      按施工圖施作，有工程會之鑑定可佐（本院不採工程會此
      部分之鑑定意見，另詳後列(二)所述），施作階梯之傾斜度
      與階數無影響，即否認丙○○證詞部分不實云云（見本院
      卷第120頁反面），核與前揭既認事實不符，要無可採。
    4.上訴人雖稱其於施作石版階梯完成542階後，發見現場尚
      約有80公尺距離未鋪，旋於92年12月間向被上訴人反應，
      被上訴人則請其先行施作，其始緊急向國外供料廠商追加
      訂購，並追加施作階梯乙節，非惟為被上訴人所否認，上
      訴人復未舉證證明被上訴人請求其先施作超過542階部分
      之事實，其此部分之主張，自難採信。上訴人另稱其施作
      石版階梯之踏步深度約35公分至45公分之間，重疊部分約
      15公分至25公分之間云云，惟揆之現場照片彩印（見原審
      卷第359至365頁），可見上訴人施作之石版階梯，其深度
      均小於1公尺，且未達60公分，而重疊處亦多僅有12公分
      、9公分、5公分、3公分，甚有石階間並無重疊，顯見上
      訴人前揭主張非實。縱令上訴人前揭所稱屬實，依其主張
      計算每階石版階梯之深度為50公分至70公分，縱以最深之
      70公分計算，其施作全部石版階梯706階之長度亦僅為494
      .2公尺，不足542公尺，而系爭工程款既已包含542公尺工
      料數量之費用，上訴人仍無由再向被上訴人請求所謂追加
      工程款。
    5.至上訴人93年1月30日發函異議，雖稱依系爭契約第4條第
      4項約定，工程數量清單所載石版階梯542階為估計數，不
      得視為其完成履約所須供應或施作之實際數量，其自得依
      階、依約計價請款乙節（見原審卷第50頁），非惟為被上
      訴人所否認，且系爭契約第4條第4項全文係約定：「本契
      約所附供乙方（即上訴人）投標用之工程數量清單，其數
      量為估計數，不得視為乙方完成履約所須供應或施作之實
      際數量。採本契約價金總額結算給付者，未列入前款清單
      之項目或數量，其已於本契約載明應由乙方施作或供應或
      為乙方完成履約所必須者，仍應由乙方負責供應或施作，
      不得據以請求加價。」（見原審卷第11頁），因系爭契約
      採總額結算給付（契約價金總額預計1,116萬元），自應
      適用系爭契約第4條第4項後段之約定，而被上訴人給付上
      訴人542階工程款中，已包含542公尺工料費用，自屬上訴
      人負責供應以完成石版階梯所必須之數量，不得再據以加
      價請求。乃上訴人斷章取義，遽依系爭契約第4條第4項前
      段約定，請求按其施作超過542階部分加價給付，實屬非
      是。
    (二)按解釋契約屬於事實審法院之職權（最高法院33年上字第
      6028號判例參照）。又法院固得就鑑定人依其特別知識觀
      察事實，如以判斷而陳述之鑑定意見，依自由心證判斷事
      實之真偽，然就鑑定人之鑑定意見可採與否，則應踐行調
      查證據之程序而定其取捨；倘法院不問鑑定意見所由生之
      理由如何，據採為裁判之依據，不啻將法院採證認事之職
      權委諸鑑定人，與鑑定僅為一種調查證據之方法之趣旨，
      殊有違背（同院79年台上字第540號判例參照）。
    1.原審固囑託工程會就系爭工程石版階梯之工程款究係按階
      或公尺數量計價進行鑑定，依工程會98年5月18日工程鑑
      字第09800195780號函復之鑑定意見雖稱：石版階梯每階
      單價7,263元，施作542階之費用為3,936,546元，上訴人
      實際施作704階（嗣再次勘查為706階，下同），依系爭契
      約第3條附件「價金之給付辦理方式」之規定，契約施作
      數量542階之10%為54階，其價金不予增加，其他增加施作
      階數108階則可依契約規定予以增加價金等語（見原審卷
      第341、342頁），無非以「一依本工程合約書設計圖圖號
      LA-31至LA-37，步道水平距離分段計算，實際長度為327.
      57公尺，因此該距離應為水平長度而非斜面長度。二依結
      算書工程數量表肆-29石版階梯及景石手打面灰色砂岩版
      階梯之數量計算式，327公尺/0.6公尺＝545階，設計數量
      及契約數量為542階。三依本工程合約書設計圖LA-40，石
      板階梯縱剖面說明3要求每階踏面35公分至45公分，亦即
      每階60公分之石版必需重疊15公分至25公分。依此數據推
      算327.57公尺之水平長度應施作約327.57公尺/0.45公尺
      （取最大踏面45公分計算）＝728階，目前實施施作數704
      階應屬合理範圍」等「案情分析」為其論據（見原審卷第
      339、340頁）。顯然工程會認定每階石板階梯之長度為60
      公分，於扣除石版重疊之長度15公分後，推算階梯數為
      728階，並認為上訴人施作704階屬合理範圍。
    2.惟承前所述，石版階梯每階單價7,263元，係包含1公尺之
      工料數量，而階梯全長542公尺，扣除重疊之部分後，其
      總長度即總階梯踏步深度應達系爭工程水平全長327.3公
      尺，石版階梯工程款之計價不能脫離「工料數量」，自非
      單純以階數計價。另依系爭契約單價分析表項次肆-29工
      作項目「石版階梯及景石手打面灰色砂岩石版階梯」(單
      位：階)，其「手打面灰色砂岩版階梯」之工料數量為1公
      尺（見原審卷第40頁），足見每階石版之長（深）度應為
      1公尺，而非60公分，另結算書工程數量表項次肆-29「石
      版階梯及景石手打面灰色砂岩版階梯」之數量計算式：
      327公尺/0.6公尺＝545階，此「0.6公尺」應指石版階梯
      未重疊部分之長度，而非石版階梯每階之全長（應為1公
      尺）。乃工程會對於每階石版階梯應具1公尺工料之事實
      ，恝置不論，逕認石版階梯長度為60公分，據以扣除石版
      階梯重疊部分之長度15公分後，採踏面深45公分推算階梯
      數為728階（327.57公尺/0.45公尺＝728），遽謂上訴人
      施作704階（嗣已改為706階）為合理，自屬有誤。至於系
      爭契約施工圖圖號LA-40有關石板階梯縱剖面說明僅係示
      意圖，以便說明對石版階梯鋪設之基本要求，尤其石版階
      梯係循茶壺山步道，按現地坡度情形予以調整鋪設，與一
      般建築物階梯之施作有別，自不得低於系爭契約圖說之要
      求而施作。又觀之上訴人現場施作石版階梯之照片彩印（
      見原審卷第359至365頁），其各路段石階鋪設情形均不相
      同，且施作長度多未達60公分，多處石階間並無重疊之處
      ，甚至諸多石階之鋪設亦無相續（見原審卷第127至129頁
      ），非如工程會所稱「石版每階60公分，於扣除石版重疊
      之長度15公分後，每階踏面為45公分」之情形，更遑論符
      合系爭契約單價分析表所定具1公尺工料之要求。準此，
      工程會前揭「案情分析」疏未注意系爭契約單價分析表所
      載工料數量與階梯單價之關聯性，致生認定事實有誤，所
      稱上訴人施作704階尚在合理範圍云云，顯與系爭契約及
      前揭說明不符，要難為有利於上訴人之認定。
    3.本院復再詢之工程會，有關每階單價7,263元（誤載7,264
      元）是否包含1公尺之工料，即原規劃542階之計價是否包
      含542公尺之工料，及上訴人施作完成之704階（嗣鑑定為
      706階）花費之工料數等項。依工程會99年6月23日工程鑑
      字第09900250280號函復之補充鑑定意見，僅稱：每階單
      價7,263元（誤載為7,264元），係以「階」為計價單位，
      並非以公尺為計價單位云云（見本院卷第83至88頁），仍
      維持前次鑑定意見，並未說明前揭工料計算書、預算書及
      單價分析表所載工料數量1公尺之時價與每階單價之關係
      ，更未就上訴人施作完成706階所花費之工料數量為答覆
      ；再參以證人丙○○於99年7月29日在本院所述：工程會
      的補充鑑定，忽略階梯水平傾斜度，及階梯全長的部分沒
      有量測，只量石階的數量等語（見本院卷第120頁正面）
      ，可見工程前揭意驗仍難為有利於上訴人之認定。
    4.綜上，工程會前揭鑑定意見，既與本院按系爭契約、單價
      分析表、工料計算書、預算書解釋得出石版階梯工程款不
      能脫離工料數量計價，每階單價非單純以階數計價之結論
      有間，亦未就系爭契約單價分析表所載工料數量1公尺之
      時價與每階單價之關係，及上訴人施作完成706階所花費
      之工料數量為答覆，且工程會前揭鑑定意見未經調查程序
      ，揆諸上開說明，本院不得遽採工程會前揭鑑定意見為裁
      判之依據，仍應本於上開解釋契約之結論為判斷。是以石
      版階梯鋪設之範圍，其水平距離始終均為327.57公尺，而
      被上訴人所給付之工程款業已涵蓋整個施作石版階梯坡面
      路段之所有工料費用，在無增加施作範圍之情形下，殊無
      工程追加可言，亦無可能給付上訴人額外工程款。
    (三)依系爭契約第4條第3項約定：「驗收結果與規定不符，而
      不妨礙安全及使用需求，亦無減少通常效用或本契約預定
      效用，經甲方（即被上訴人）檢討不必拆換、更換或拆換
      、更換確有困難，或不必補交者，得於必要時減價收受。
      採減價收受者，按不符項目標的之甲方認定金額與本契約
      價金之差價減價三倍。」，第14條第3項第4款第5目約定
      ：「查驗或驗收不合格，且未於通知期限內依規定辦理，
      其不合格部分及所造成損失、額外費用或懲罰性違約金之
      金額，自待付契約價金扣抵仍有不足者，與該不足金額相
      等之保證金」，第15條第6項約定：「本契約在初驗或驗
      收，經甲方發現與規定不符時，乙方（即上訴人）應於最
      遲於□日（本日期未填時為十四日）內改善、拆除、重作
      、退貨或換貨（以下簡稱改正）完妥，並應報請甲方複驗
      。甲方於複驗時同意不增列新缺失。……」，第15條第7
      項第2款約定：「乙方不於前款期限改正、拒絕改正或其
      瑕疵不能改正，或改正次數逾□次（本次數未填時為二次
      ）仍未能改正者，甲方得採行減少本契約價金」（見原審
      卷第11、25、28頁）。可知系爭工程雖經驗收不合格，上
      訴人復未於通知期限內依規定辦理改正者，惟被上訴人認
      為不礙安全及使用需求，亦無減少通常效用或契約預定效
      用，不必拆換、更換或拆換、更換確有困難，得減價收受
      ，上訴人則應負擔不合格部分所造成損失、額外費用或懲
      罰性違約金。本件上訴人於93年5月28日提出工程竣工報
      告書，被上訴人乃派員進行初驗、複驗，經93年6月16日
      初驗、93年6月30日初驗之第一次複驗、93年7月14日初驗
      之第二次複驗、93年7月28日初驗之第三次複驗、93年8月
      11日初驗之第四次複驗、93年8月26日初驗之第五次複驗
      ，均註記「石版階梯踏面未呈水平，坡度未微內傾」部分
      始終未改善，有初驗紀錄、複驗紀錄可稽（見原審卷第74
      、75、133至138頁）。而上訴人未依照圖說放樣點施作施
      作石版階梯，且施工階梯太傾斜，致實際施作階梯數量增
      加，始能做完全程等情，業據證人丙○○證述明確（見本
      院卷第120頁正面），可見上訴人施作之石版階梯階數超
      過系爭契約所約定之542階，應有可歸責事由。雖上訴人
      曾就此部分申請追加帳及工期計算異議，惟設計監造單位
      業以93年9月14日93長宇設零九一四號發函通知不增加金
      額及展延工期等語；又以93年10月11日93長宇設一零一一
      號發函上訴人，表明石版階梯之合約數量應為542階，其
      石材長度為542公尺，就石材重疊部非長度數量已有計算
      ，故依圖說L31-36說明標示尺寸加總長為327.57公尺，就
      其長度分為542階，以便於驗收，倘上訴人對石版階梯數
      量仍有意見，請於93年10月15日前提出石版階梯石材數量
      有超過542公尺長度之說明及數量計算等語（見原審卷第
      130至132頁），因上訴人並未依限提出石版階梯石材數量
      有超過542公尺長度之說明及數量計算，嗣系爭工程經93
      年10月14日驗收、93年10月28日驗收之第一次複驗及93年
      11月11日驗收之第二次複驗均未通過驗收，被上訴人乃依
      前揭系爭契約第15條第7項第2款約定減價收受，有工程結
      算驗收證明書、驗收紀錄、複驗紀錄可憑（見原審卷第76
      、139至141頁）。足證上訴人未按圖施工，致石版階梯之
      傾斜角度過大，須施作超過542階之數量始能完工，且經
      驗收不合格，被上訴人不得不採取減價收受結案，依前揭
      說明，上訴人自應負擔不合格部分所造成損失及施作超過
      542階部分之額外費用，其請求加價給付工程款，既無追
      加工程契約可憑，應屬無據。
七、從而，上訴人依承攬之法律關係，經擴張上訴聲明，請求被
    上訴人給付其798,930元及自起訴狀繕本送達翌日起至清償
    日止，按年利率5%計算之利息，為無理由，不應准許。其假
    執行之聲請亦失所附麗，應併予駁回。原審為上訴人敗訴之
    判決，及駁回其假執行之聲請，雖其理由與本院之認定不同
    ，惟結論並無二致，仍應予以維持。上訴意旨指摘原判決（
    除確定部分外）不當，求予廢棄改判，為無理由，應予駁回
    。又本件事證已臻明確，兩造其餘之攻擊或防禦方法及未經
    援用之證據，經本院斟酌後，認為均不足以影響本判決之結
    果，自無逐一詳予論駁之必要，併此敘明。
八、據上論結，本件上訴及擴張之訴均為無理由，爰判決如主文
    。
中    華    民    國    99    年    10    月    19    日
                    民事第十六庭
                        審判長法  官  藍文祥
                              法  官  陳麗芬
                              法  官  張競文
正本係照原本作成。
不得上訴。
中    華    民    國    99    年    10    月    21    日
                              書記官  章大富

司法院資訊處製作；財團法人民間司法改革基金會備份。
